ACORDAO-COMPLETO-2580716

ACÓRDÃO 2917/2023 ATA 10/2023 - PRIMEIRA CÂMARA

VISTOS, relatados e discutidos estes autos de recurso de reconsideração interposto por Jabes Sousa Ribeiro, ex-prefeito de Ilhéus/BA, na gestão 2013-2016, contra o Acórdão 1591/2022-TCU-Primeira Câmara;
ACORDAM os ministros do Tribunal de Contas da União, reunidos em sessão da 1ª Câmara, diante das razões expostas pelo relator, em:
9.1. conhecer do recurso de reconsideração, com fundamento nos arts. 32 e 33 da Lei 8.443/1992, para, no mérito, negar-lhe provimento;
9.2. notificar os recorrentes e demais interessados sobre a presente decisão.

Recurso de reconsideração interposto contra o Acórdão 1.591/2022-Primeira Câmara.

Primeira Câmara

Município de Ilhéus/BA.

3. Recorrente: Jabes Sousa Ribeiro (XXX.789.465-XX).

13.1. Ministros presentes: Walton Alencar Rodrigues (Presidente), Vital do Rêgo (Relator), Jorge Oliveira e Jhonatan de Jesus.
13.2. Ministro-Substituto convocado que não participou da votação: Augusto Sherman Cavalcanti.

VITAL DO RÊGO

Ministro-Substituto Augusto Sherman Cavalcanti.

Tratam os presentes autos de recurso de reconsideração interposto por Jabes Sousa Ribeiro, ex-prefeito de Ilhéus/BA, na gestão de 2013 a 2016, contra o Acórdão 1591/2022-TCU-Primeira Câmara.
2.	Adoto como relatório, com os ajustes de forma pertinentes, a instrução elaborada pela Unidade de Auditoria Especializada em Recursos (AudRecursos) , que contou com a anuência de seus dirigentes (peças 114 e 115) :
	Trata-se de recurso de reconsideração interposto por Jabes Sousa Ribeiro, ex-prefeito municipal de Ilhéus-BA - gestão 2013-2016 (peças 87-99) , contra o Acórdão 1591/2022-TCU-Primeira Câmara, de relatoria do Ministro Augusto Sherman (peça 62) , transcrito na íntegra abaixo: 
9. Acórdão:
VISTOS, relatados e discutidos estes autos de Tomada de Contas Especial instaurada pelo Fundo Nacional de Desenvolvimento da Educação (FNDE) , em desfavor do Sr. Jabes Sousa Ribeiro, ex-Prefeito do Município de Ilhéus/BA (gestão 2013-2016) , em decorrência da omissão no dever de prestar contas de recursos, no valor total de R$ 108.777,50, repassados no âmbito do programa Projovem Urbano para aplicação no exercício de 2014, 
ACORDAM os Ministros do Tribunal de Contas da União, reunidos em sessão da Primeira Câmara, em: 
9.1. julgar irregulares as contas do Sr. Jabes Sousa Ribeiro, com fundamento nos arts. 1º, inciso I, 16, inciso III, alíneas "a" e "c", da Lei 8.443/1992, c/c os arts. 19 e 23, inciso III, da mesma Lei e com os arts. 1º, inciso I, 209, incisos I e III, 210 e 214, inciso III, do Regimento Interno do TCU, condenando-o ao pagamento das quantias a seguir especificadas, com a fixação do prazo de quinze dias, a contar da notificação, para comprovar, perante o Tribunal (art. 214, inciso III, alínea "a", do Regimento Interno do TCU) , o recolhimento da dívida aos cofres do Fundo Nacional de Desenvolvimento da Educação, atualizada monetariamente e acrescida dos juros de mora, calculados a partir das datas discriminadas, até a data do recolhimento, na forma prevista na legislação em vigor, abatendo-se, na oportunidade, valor eventualmente já ressarcido; 
	Data de ocorrência
	Valor histórico (R$) 

	3/1/2014 
	21.000,00

	3/6/2014 
	46.777,50

	22/9/2014 
	41.000,00

9.2. aplicar ao Sr. Jabes Sousa Ribeiro a multa prevista no art. 57 da Lei 8.443/1992, c/c o art. 267 do Regimento Interno do TCU, no valor de R$ 17.000,00 (dezessete mil reais) , fixando-lhe o prazo de quinze dias, a contar da notificação, para que comprove, perante o Tribunal (art. 214, inciso III, alínea "a", do Regimento Interno do TCU) , o recolhimento da dívida aos cofres do Tesouro Nacional, atualizada monetariamente desde a data deste Acórdão até a data do efetivo recolhimento, se paga após o vencimento, na forma da legislação em vigor; 
9.3. autorizar, desde logo, a cobrança judicial das dívidas, caso não atendida a notificação, na forma do disposto no art. 28, inciso II, da Lei 8.443/1992; 
9.4. enviar cópia deste Acórdão à Procuradoria da República no Estado da Bahia, nos termos do § 3º do art. 16 da Lei 8.443/1992, c/c o § 7º do art. 209 do Regimento Interno do TCU. 
HISTÓRICO 	
2.	Esta tomada de contas especial foi instaurada pelo Fundo Nacional de Desenvolvimento da Educação (FNDE) , em desfavor do Sr. Jabes Sousa Ribeiro, ex-Prefeito do Município de Ilhéus/BA (gestão 2013-2016) , em decorrência da omissão no dever de prestar contas de recursos, no valor total de R$ 108.777,50, repassados no âmbito do programa Projovem Urbano para aplicação no exercício de 2014. 
3.	O Sr. Jabes Sousa Ribeiro, gestor dos recursos, foi citado em razão da não comprovação da boa e regular aplicação dos recursos federais repassados, bem como foi ouvido em audiência diante do não cumprimento do prazo originalmente estipulado para prestação de contas, prazo que se encerrou durante seu mandato. 
4.	A então SecexTCE concluiu que: a) os documentos anexados afiguraram-se inaptos; b)  a alegação de impossibilidade de acesso aos arquivos municipais decorrente de desavenças políticas não se sustentava, vez que o responsável poderia ter ajuizado ação de exibição de documentos perante o Judiciário; c) embora tenha solicitado o prazo de 90 dias para apresentação dos documentos faltantes, o defendente não os encaminhou ao Tribunal; d) o precedente jurisprudencial mencionado na defesa não se aplicava ao caso concreto; e) a omissão na prestação de contas também impediu a avaliação da execução física e do atingimento dos objetivos do programa; e f) o responsável poderia ter obtido senha e efetuado a prestação de contas diretamente no Sistema SiGPC, ainda que de forma intempestiva. 
5.	O Ministro-relator Augusto Sherman anuiu ao exame da SecexTCE, destacando no voto condutor do Acórdão 1591/2022-TCU-Primeira Câmara que (peças 62 e 63) :
- Os recursos do Projovem Urbano 2014 foram transferidos à municipalidade no mandato do Sr. Jabes Sousa Ribeiro e o prazo para a prestação de contas também se esgotou nesse período. Assim, era seu dever comprovar a boa e regular aplicação dos recursos. 
- Os extratos bancários, a relação de pagamentos e o demonstrativo contábil são inábeis para estabelecer o nexo causal entre os recursos, os pagamentos e as ações do programa.
6.	Os embargos de declaração opostos pelo Sr. Jabes foram rejeitados no Acórdão 3.380/202-TCU-1ª Câmara (peças 66 e 75) . 
7.	Passa-se ao exame do recurso de reconsideração.
EXAME DE ADMISSIBILIDADE
8.	O Ministro-relator Vital do Rêgo conheceu o recurso, suspendendo-se os efeitos dos itens 9.1, .9.2 e 9.3 do acórdão recorrido (peça 104) .
EXAME DE MÉRITO
9.	Constitui objeto desta análise definir se há:
9.1.	Prescrição da pretensão punitiva e de ressarcimento, à luz da Resolução-TCU 344/2022.
9.2.		Elementos suficientes para afastar a irregularidade e a responsabilidade imputadas ao recorrente.
Análise da prescrição à luz da Resolução-TCU 344, de 11/10/2022
10.	O prazo para prescrição começou a contar em 3 de dezembro de 2016  (peça 1, p. 1) , dia seguinte ao prazo final para a apresentação da prestação de contas ao FNDE, nos termos do art. 4º, inciso I, da Resolução TCU 344/2022.
11.	A prescrição foi interrompida nas seguintes datas, conforme as causas elencadas noart. 5º da Resolução TCU 344/2022:
a) emissão do ofício de notificação em 6/12/2016 (peça 2) ;
b) emissão da Informação nº 3378/2018 em 19/9/2018 (peça 8) ;
c) emissão do Relatório de TCE nº 697/2018 em 23/1/2019 (peça 15) ;
d) emissão de instrução da SecexTCE em 25/1/2020, 17/7/2020 e 27/8/2021 (peças 26, 40 e 58) ;
e) decisão condenatória em 22/3/2022  (peça 62) .
12.	Entre essas datas não houve o transcurso do prazo quinquenal de prescrição (art. 2º da Resolução TCU 344/2022) , assim como não houve a paralisação processual por mais de três anos, capaz de caracterizar a prescrição intercorrente (art. 8º da Resolução TCU 344/2022) . 
13.	Entende-se, assim, demonstrada a inocorrência da prescrição.
Da alegada dificuldade na obtenção dos documentos da prestação de contas   
14.	O recorrente sustenta que:
14.1.	A demora na apresentação da prestação de contas é decorrente da dificuldade do município de Ilhéus/BA em obter documentos junto ao presidente do CACS-Fundeb (peça 87, p. 2 e peças 88 e 90) .
14.2.	Os documentos internos da municipalidade demonstram a dificuldade de colheita de documentos que tornaram impossível a sua apresentação nas alegações de defesa (peça 87, p. 9) . 
Análise
15.	Eventuais dificuldades do gestor na obtenção dos documentos necessários à prestação de contas dos recursos geridos, inclusive as derivadas de ordem política, se não resolvidas administrativamente, devem ser por ele levadas ao conhecimento do Poder Judiciário por meio de ação própria, uma vez que a responsabilidade pela comprovação da boa e regular aplicação dos recursos públicos é pessoal (v.g. Acórdão 3357/2016-TCU-Primeira Câmara, rel. Min. Bruno Dantas, 437/2018-TCU-2ª Câmara, rel. Min. Augusto Nardes, e 5.466/2020-TCU-1ª Câmara, rel. Min. Vital do Rêgo) . Assim, remanesce a responsabilidade do recorrente no dever de prestar contas dos recursos a ele confiados. 
16.	Enfatiza-se que o prazo para apresentação da prestação de contas (2/12/2016) expirou na gestão do Sr. Jabes Sousa Ribeiro, prefeito municipal de Ilhéus/BA na gestão 2013-2016. Desse modo, os documentos apresentados à peça 90, datados em 5/3/2018, 21/6/2018, 13/6/2020 e 13/7/2022, são incapazes de demonstrar que o ex-prefeito adotou, ao tempo adequado, as providências cabíveis para a prestação de contas. 
Da alegada regularidade na execução dos recursos do Projovem 2014 
17.	O recorrente afirma que a aplicação correta dos recursos do Projovem-2014 foi demonstrada com o pagamento de folha de pessoal específico do programa e com alocação de recursos municipais para complementação da despesa (peça 87, p. 3) . 
18.	O recorrente acrescenta que (peça 87, p. 2-3) :  
18.1.	Os seguintes valores foram recebidos do FNDE na conta 52.847-1: R$ 21.000,00 (3/1/2014) , R$ 4.725,00 (3/6/2014) e R$ 42.052,50 (3/6/2014) , no total de R$ 67.777,50 (peça 87, p. 2) , conforme o extrato bancário (peças 50 e 95) . 
18.2.	O demonstrativo de receita e despesa (peça 89) aponta receitas de R$ 225.954,29, despesas de R$ 225.942,40 e o saldo na conta de investimento de R$ 11,89. 
18.3.	Os processos de pagamentos nº 118, 326, 372, 511, 868, 879, 883, 936, 1181, 1149, 1463, 1213, 1664, 1374, 1816, 2170, 2272, 1773, 1810, 1850, 2575, 2653, 1990, 2907, 2012, 2129, 3086, 2299, 2415, 3313, 3509, 2649, 2693, 3631, 2730, 3697, 3749, 3766 e 3946 constam das peças 91 a 94.
18.4.	Os processos nº 372, 883, 936, 1773, 1850, 2012, 2129, 2170, 2272, 2730 e 2907 encontram-se com o CACS-Fundeb e por esse motivo não foram anexados aos autos (peça 88) .
18.5.	O município concluirá a prestação de contas via sistema do Ministério da Educação nos próximos dias.  
18.6.	O município contribuiu com R$ 185.787,79. Os R$ 41.000,00 transferidos à conta 63079-9 serão devolvidos pelo ente municipal. 
18.7.	Os valores foram quase que integralmente transferidos para conta nº 55.037-7 e os pagamentos também foram realizados quase que integralmente por meio da conta nº 55.037-7, conforme comprovam as peças 91-94 e 99.
19. 	O recorrente alega que (peça 87, p. 4-9) :
19.1.	Utilizou com zelo os recursos transferidos pelo FNDE, bem como acrescentou substancial quantia de recursos municipais em prol do cumprimento do objetivo do Projovem-2014. 
19.2.	Não foi caracterizado qualquer ato doloso ou de má-fé, atribuído ao recorrente. 
19.3.	Não foi caracterizada nenhuma das hipóteses de aplicação de multa, previstas nos art. 267 e 268 do RITCU.  
19.4.	O Superior Tribunal de Justiça decidiu que, diante da comprovação da regular aplicação dos recursos, não há que se penalizar o gestor que, a destempo, comprovou ter utilizado regularmente os recursos públicos a ele confiados.
19.5.	A prestação de contas intempestiva, por si só, não pode implicar a rejeição das contas e o ressarcimento dos cofres públicos, quando demonstrada a regularidade na aplicação dos recursos públicos.
19.6.	O Acórdão 6677/2020-TCU-Primeira Câmara, de relatoria do Ministro Vital Rêgo, em caso análogo, isentou o gestor de penalidade quando demonstrou a correta aplicação dos recursos na fase recursal do processo.
19.7.	Não ficou caracterizado erro grave que justifique a punição ao recorrente. Segundo o Acórdão 2391/2018-TCU-Plenário, de relatoria do Min. Benjamin Zymler, quando não for caracterizado erro grave, deve-se isentar o agente público de penalidade.  
Análise
20.	O Sr. Jabes S. Ribeiro foi chamado nos autos pelos seguintes motivos (peças 22, 23 e 43) :
Irregularidade 1: não comprovação da boa e regular aplicação dos recursos federais repassados ao município de Ilhéus - BA, em face da omissão no dever de prestar contas dos valores transferidos, no âmbito do PROJOVEM URBANO, no exercício de 2014, cujo prazo encerrou-se em 2/12/2016.
Evidências da irregularidade: documentos técnicos presentes nas peças 1 a 8 e 10. 
Normas infringidas: art. 37, caput, c/c o art. 70, parágrafo único, da Constituição da República Federativa do Brasil; art. 93, do Decreto-lei 200/1967; art. 66, do Decreto 93.872/1986; Resolução CD/FNDE nº 8, de 16/4/2014. 
Débitos relacionados ao responsável Jabes Sousa Ribeiro (CPF XXX.789.465-XX) : 
Data de ocorrência 	Valor histórico (R$) 
30/12/2013 	21.000,00 
30/5/2014 	46.777,50  
23/9/2014 	41.000,00 
Cofre credor: Fundo Nacional de Desenvolvimento da Educação. 
Responsável: Jabes Sousa Ribeiro (CPF XXX.789.465-XX) .
Conduta: não demonstrar a boa e regular aplicação dos recursos federais recebidos e geridos por meio do instrumento em questão, no exercício de 2014, em face da omissão na prestação de contas, cujo prazo encerrou-se em 2/12/2016. 
Nexo de causalidade: a conduta descrita impediu o estabelecimento do nexo causal entre as possíveis despesas efetuadas com os recursos recebidos, no âmbito do instrumento em questão. 
Culpabilidade: não há excludentes de ilicitude, de culpabilidade e de punibilidade; é razoável supor que o responsável tinha consciência da ilicitude de sua conduta; era exigível conduta diversa da praticada, qual seja, desincumbir-se do seu dever por meio da apresentação da prestação de contas no prazo e forma devidos.
Irregularidade 2: não cumprimento do prazo originalmente estipulado para prestação de contas do PROJOVEM URBANO, cujo prazo encerrou-se em 2/12/2016. 
Evidências da irregularidade: documentos técnicos presentes nas peças 1 a 8 e 10.
Normas infringidas: art. 37, caput, c/c o art. 70, parágrafo único, da Constituição da República Federativa do Brasil; art. 93, do Decreto-lei 200/1967; art. 66, do Decreto 93.872/1986; Resolução CD/FNDE nº 8, de 16/4/2014. 
Responsável: Jabes Sousa Ribeiro (CPF XXX.789.465-XX) .
Conduta: descumprir o prazo originalmente estipulado para prestação de contas dos recursos federais recebidos à conta do instrumento em questão, o qual se encerrou em 2/12/2016. 
Nexo de causalidade: a conduta descrita impediu o estabelecimento do nexo causal entre as possíveis despesas efetuadas com os recursos recebidos, no âmbito do instrumento em questão, no exercício de 2014. 
Culpabilidade: não há excludentes de ilicitude, de culpabilidade e de punibilidade; é razoável supor que o responsável tinha consciência da ilicitude de sua conduta; era exigível conduta diversa da praticada, qual seja, desincumbir-se do seu dever por meio da apresentação da prestação de contas no prazo e forma devidos.
21.	A análise da defesa do responsável (peças 46-54) pode ser assim sintetizada (peça 64, p. 4-6) :
[...]
15. O responsável informa que a prestação de contas não foi apresentada porque o prefeito atual está dificultando a entrega dos documentos, que se encontram nos arquivos do município, tendo fornecido apenas os extratos bancários e a relação de processos de pagamento, anexos à defesa, sendo que os processos de pagamento, indispensáveis à comprovação da aplicação dos recursos, ainda estão nos arquivos municipais e seriam necessários mais noventa dias para ter acesso a essa documentação. 
16. Ocorre que, passados mais de dez meses desde a apresentação das alegações de defesa, o responsável não apresentou nenhum documento adicional a esta Corte e não apresentou a prestação de contas ao FNDE (peça 57) . 
17. Deve-se salientar que o prazo para apresentação da prestação de contas (2/12/2016) expirou na gestão do Sr. Jabes Sousa Ribeiro, prefeito municipal de Ilhéus/BA na gestão 2013- 2016, razão pela qual, considerando que as contas deveriam ter sido prestadas no seu mandato, não prosperam os argumentos de que a causa da omissão foi a não disponibilização dos documentos por parte de seu sucessor. 
18. Em relação à alegada dificuldade de acesso aos arquivos da prefeitura ou à falta de disponibilização dos documentos necessários à prestação de contas, por desavenças políticas, não é demais lembrar que os gestores podem se valer da ação de exibição de documentos perante o Judiciário, diante da resistência injustificada ao fornecimento dos elementos necessários à prestação de contas, conforme já pontuado pelo TCU em vários de seus julgados (vide Acórdão 7251/2016-TCU-Segunda Câmara, 5714/2017 - TCU - Primeira Câmara, 619/2014 - TCU - Primeira Câmara e 3039/2011 - TCU - Segunda Câmara) . 
19. O responsável invoca precedente deste Tribunal (Acórdão 6677/2020-TCU-Primeira Câmara, Relator Vital do Rêgo, 16/6/2020) , o qual não se aplica ao caso concreto, conforme análise realizada a seguir. 
20. Segue abaixo excerto do voto condutor do referido acórdão: 
O recorrente afirmou também que toda a documentação necessária à comprovação da boa e regular gestão dos recursos públicos federais tratados aqui foi deixada em poder da prefeitura em 31/12/2016, que não foi devidamente apresentada ao FNDE por negligência ou má-fé do prefeito que o sucedeu e, para comprovar o fato, juntou tal documentação aos presentes autos. 
Após analisar as razões recursais e os documentos entregues a título de prestação de contas, tais como comprovantes de transferências e notas fiscais, a Secretaria de Recursos (Serur) concluiu serem eles suficientes para atestar que os recursos repassados pelo FNDE foram corretamente aplicados no objeto do Programa Brasil Alfabetizado. 
A unidade técnica avaliou a pertinência dos serviços descritos nas notas fiscais e os comprovantes de transferência de recursos para pagamento desses serviços. Concluiu que os objetos das notas fiscais eram compatíveis com os gastos permitidos no âmbito do Programa Brasil Alfabetizado (transporte escolar, testes cognitivos, materiais escolares, didáticos, pedagógicos, literários e para alfabetizadores) e que os recursos das transferências para pagamento de tais notas saíram da conta corrente na qual o Fundo Nacional de Desenvolvimento da Educação creditou os valores tratados nesse processo. 
21. Em primeiro lugar, naquela ocasião, decidiu-se sobre situação diversa da tratada nos presentes autos, já que o prazo para prestação de contas havia expirado no mandato seguinte ao do gestor responsável para aplicação dos recursos transferidos. No presente caso, o dever de prestar contas recaiu no mandato do responsável pela gestão dos recursos federais. 
22. Ademais, por meio do referido acórdão, o TCU decidiu acolher as alegações de recurso do responsável porque ele juntou aos autos documentação completa quanto à regular aplicação dos recursos transferidos, tendo apresentado, inclusive, cópia de notas fiscais. No caso concreto, o responsável juntou documentos incapazes de demonstrar o nexo que deve existir entre as verbas repassadas e as despesas supostamente realizadas. Anexou apenas cópias do extrato bancário e pretensa relação de pagamentos que não permitem identificar se as despesas foram realizadas na execução do programa. 
23. Aliás, a documentação encaminhada não atende aos requisitos previstos na Resolução CD/FNDE 2/2012 para atender minimamente ao dever de prestar contas, como segue: 
Art. 2º A entrega das prestações de contas ocorrerá com a inserção, no SiGPC, das informações previstas nas respectivas resoluções que instituíram os repasses, as quais deverão ser suficientes para: 
I. elaboração do relatório do cumprimento do objeto e dos benefícios alcançados, declarando a realização dos objetivos a que se propunha; 
II. elaboração da relação de bens ou serviços; 
III. elaboração da relação de despesas e pagamentos, com a indicação do respectivo credor; 
IV. conciliação bancária; 
V. outras demonstrações da execução dos recursos; e 
VI. anexação, quando for o caso, de cópias de documentos digitalizados/escaneados, como por exemplo: 
a. extrato bancário; 
b. fotos; 
c. Guia de Recolhimento da União; 
d. termo de aceitação definitiva da obra; 
e. despacho adjudicatório e homologação das licitações realizadas ou justificativa para sua dispensa ou inexigibilidade; 
f. faturas; 
g. recibos; 
h. notas fiscais; ou 
i. qualquer outro documento comprobatório da aplicação dos recursos. 
24. Ressalta-se que o programa em questão exige comprovação da execução física, ou seja, comprovação do atingimento dos objetivos e metas que se pretende atingir com a política pública descentralizada. A omissão no dever de prestar contas impediu tal avaliação da execução física indispensável para comprovação do regular emprego dos recursos confiados ao responsável. 
25. É importante esclarecer que o responsável poderia ter obtido senha e efetuado a prestação de contas diretamente ao FNDE, via Sistema SiGPC, ainda que de forma intempestiva. 
26. O FNDE, em seu portal na internet, informa que o ex-gestor não perde o acesso ao SiGPC, ou seja, a senha de acesso permanece inalterada para que seja possível visualizar as notificações encaminhadas pelo FNDE e enviar a prestação de contas dos recursos que por ele tenham sido executados, como segue: 
Mesmo sendo possível cadastrar diversos usuários, o envio da prestação de contas por meio do SiGPC - Contas Online é de responsabilidade tanto do (s) ex-gestor (es) elencado (s) no rol de responsáveis da Transferência quanto do atual gestor em respeito ao princípio da continuidade administrativa. Cumpre-nos esclarecer que o ex-gestor não perde o acesso ao SiGPC, a senha de acesso permanece inalterada para que seja possível proceder a visualização de notificações encaminhadas pelo FNDE e enviar prestação de contas dos recursos por ele tenham sido executados. Caso o ex-gestor não possua mais a senha de acesso basta utilizar a funcionalidade 'esqueci minha senha' que a senha será encaminhada para o e-mail cadastrado por ele no 'Primeiro Acesso'. É importante verificar se o e-mail está correto, caso não esteja deverá solicitar alteração através do e-mail: senha.sigpc.@fnde.gov.br. (https://www.fnde.gov.br/acoes/prestacao-de-contas/area-para-gestores/como-acessar-o-sigpc) 
27. Assim, verifica-se que os argumentos de defesa não foram suficientes para elidir a irregularidade pela qual está sendo responsabilizado o Sr. Jabes Sousa Ribeiro, de forma que devem ser rejeitados. 
28. Não há elementos para que se possa efetivamente aferir e reconhecer a ocorrência de boa-fé na conduta do Sr. Jabes Sousa Ribeiro, podendo este Tribunal, desde logo, proferir o julgamento de mérito pela irregularidade das contas, conforme os termos do art. 202, §§ 2º e 6º, do Regimento Interno do TCU, condenando-o ao débito apurado e aplicando-lhe a multa prevista no art. 57 da Lei 8.443/1992. 
[...] [destaque acrescido]
22.	O Ministro Augusto Sherman, que proferiu o voto condutor do Acórdão 1591/2022-TCU-Primeira Câmara, anuiu ao entendimento formado pela SecexTCE seguinte forma (peça 63) :
[...]
5. Assiste razão à unidade técnica, cujas análises e proposições incorporo como fundamentos para decidir, sem prejuízo de tecer comentários adicionais. 
6. Os recursos para execução do Projovem Urbano 2014 foram transferidos à municipalidade durante o mandato do Sr. Jabes Sousa Ribeiro. O prazo para apresentação da prestação de contas também se esgotou nesse período. Portanto, era dever do ex-Prefeito comprovar a boa e regular aplicação dos recursos, consoante preceituado no art. 37, caput, c/c o art. 70, parágrafo único, da Constituição da República Federativa do Brasil; no art. 93 do Decreto-lei 200/1967; e no art. 66 do Decreto 93.872/1986. 
7. Em sua defesa, o responsável trouxe apenas cópias de extratos bancários, de demonstrativo contábil e de relação de pagamentos, documentação essa sem aptidão para o estabelecimento do nexo de causalidade entre os recursos, os pagamentos e as ações do programa. Apesar de ter solicitado prazo adicional para apresentação de novos documentos, o defendente não mais se manifestou nos autos. 
8. A esse respeito, vale acrescentar que, a teor do art. 160, §§ 1° e 2°, do Regimento Interno do TCU, é facultado à parte a juntada de documentos novos desde a constituição do processo até o término da etapa de instrução, que ocorre no momento da emissão do parecer conclusivo do titular da unidade técnica. No caso em exame, desde a juntada da defesa do ex-Prefeito aos autos (18/10/2020) até o término da instrução (30/08/2021) , transcorreram mais de 10 meses sem que o responsável exercesse a faculdade prevista no Regimento. 
9. Portanto, restaram caracterizadas as imputações elencadas na citação e na audiência, o que conduz ao julgamento pela irregularidade das contas do responsável, à sua condenação em débito e à aplicação da multa estabelecida no art. 57 da Lei 8.443/1992, tal como proposto pela SecexTCE e pelo MP/TCU.
[...]
23.	O cerne da questão é verificar se há novos elementos capazes de:
23.1.	Afastar o débito constituído de R$ 21.000,00 (3/1/2014) , R$ 46.777,50 (3/6/2014) e R$ 41.000,00 (22/9/2014) .
23.2.	Justificar a omissão inicial no dever de prestar contas dos recursos transferidos.
24.	Sabe-se que para comprovar a boa e regular aplicação dos recursos públicos mediante convênio e outros instrumentos congêneres faz-se necessário evidenciar a execução física e a execução financeira da avença, acompanhada do nexo de causalidade entre uma e outra.
25.	Quanto à execução financeira, tem-se o seguinte:
25.1.	Quanto ao valor de R$ 21.000,00: 
	EXTRATO BANCÁRIO DA CONTA MUNICIPAL Nº 52847-1

	Operação
	Saldo (R$) 
	Data
	Localização 

	Repasse do FNDE à conta municipal 52847-1 de R$ 21.000,00
	21.000,00
	3/1/2014
	Peça 7, p. 1

	Aplicação financeira de R$ 21.000,00
	0,00
	3/1/2014
	Peça 7, p. 1

	Resgate da aplicação financeira de R$19.268,87*
	19.268,87
	4/2/2014
	Peça 7, p. 1

	Transferência de R$ 19.268,87 para a conta municipal 55307-7 
	0,00
	4/2/2014
	Peça 7, p. 1

	Resgate da aplicação financeira de R$ 633,90*
	633,90
	14/5/2014
	Peça 7, p. 1

	Transferência de R$ 633,90 para a conta 29804-2
	0,00
	14/5/2014
	Peça 7, p. 1

	Resgate da aplicação financeira de R$ 50,82*
	50,82
	15/5/2014
	Peça 7, p. 1

	Transferência de R$ 50,82 para a conta 298-2
	0,00
	15/5/2014
	Peça 7, p. 1

	Resgate da aplicação financeira de R$ 1.112,20
	1.112,20
	20/5/2014
	Peça 7, p. 2

	Arrecadação INSS de R$ 1.712,20
	0,00
	20/5/2014
	Peça 7, p. 2

* R$ 68,09 é saldo da aplicação financeira de R$ 21.000,00 em 30/5/2014 (peça 50, p. 17) 
	CONCILIAÇÃO BANCÁRIA MUNICIPAL NO EXERCÍCIO DE 2014 

	Operação
	Valor (R$) 
	Data
	Localização 

	Transferência entre as contas municipais 52847-1 e 55307-7 para pagamento da O.P. 55 OB (documento 0011) 
	19.268,87
	4/2/2014
	Peça 48, p. 1

	Resgate de aplicação financeira
	633,90
	14/5/2014
	Peça 49, p. 1

	Pagamento de despesas extras 192 OB e 1043 OB (vale transporte no valor de R$ 50,82 + R$ 583,08) 
	633,90
	14/5/2014
	Peça 49, p. 1

	Resgate de aplicação financeira
	50,82
	15/5/2014
	Peça 49, p. 1

	Pagamento de despesa extra 553 OB (vale transporte) 
	50,82
	15/5/2014
	Peça 49, p. 1

	Resgate de aplicação financeira
	1.112,20
	20/5/2014
	Peça 49, p. 1

	Pagamento de despesa extra 1079 OB (INSS-Projovem) 
	1.1712,20
	20/5/2014
	Peça 49, p. 1

	PROCESSOS DE PAGAMENTO

	Documentos
	Valor (R$) 
	Data
	Localização 

	Nº 118, composto por nota de empenho, nota de liquidação, ordem de pagamento, relatório de folha de pagamento de 16 servidores contratados no âmbito do Projovem Urbano referente a janeiro/2014 
	19.268,87
	2/1/2014 a 30/1/2014
	Peça 91, p. 4-16

	Nº 879, composto por comprovante de transferência e folha de pagamento da retenção de vale transporte do pessoal do Projovem do mês de dezembro de 2013 e janeiro de 2014.
	633,90
 (583,08+50,82) 
	14/5/2014
	Peça 91, p. 63-70 e 71-76

	Nº 883 - processo não acostado nos autos, conforme indica a peça 88, p. 1 e peça 91, p. 1
	50,82
	15/5/2014
	-

	Nº 936 - processo não acostado nos autos, conforme indica a peça 88, p. 1 e peça 91, p. 1
	1.112,20
 (1.712,20-600) 
	20/5/2014
	-

25.1.1.	Entende-se que os documentos acima mencionados são capazes de demonstrar o nexo financeiro entre os R$ 21.000,00 e as despesas realizadas no valor de R$ 19.902,77 (R$ 19.268,87 + R$ 633,90) . Assim, remanesce sem comprovação as despesas no valor total de R$ 1.097,23 (R$ 21.000,00 - R$ 19.902,77) .
25.2.	Quanto ao valor de R$ 46.777,50  (R$ 4.725,00 + R$ 42.052,50) : 
	EXTRATO BANCÁRIO DA CONTA MUNICIPAL Nº 52847-1

	Operação
	Saldo (R$) 
	Data
	Localização 

	Repasse do FNDE à conta municipal 52847-1 de R$ 4.725,00
	4.725,00
	3/6/2014
	Peça 7, p. 2

	Repasse do FNDE à conta municipal 52847-1 de R$ 42.052,50
	46.777,50
	3/6/2014
	Peça 7, p. 2

	Aplicação financeira de R$ 46.777,50
	0,00
	3/6/2014
	Peça 7, p. 2

	Resgate da aplicação financeira de R$ 1.663,92
	1.663,92
	18/6/2014
	Peça 7, p. 2

	Arrecadação INSS de R$ 1.663,92
	0,00
	18/6/2014
	Peça 7, p. 2

	Resgate da aplicação financeira de R$ 14.280,22
	14.280,22
	26/6/2014
	Peça 7, p. 2

	Transferência de R$ 14.280,22 para a conta municipal 55307-7
	0,00
	26/6/2014
	Peça 7, p. 2

	Resgate da aplicação financeira de R$ 238,95
	238,95
	7/7/2014
	Peça 7, p. 2

	Transferência de R$ 238,95 para a conta 29804-2
	0,00
	7/7/2014
	Peça 7, p. 2

	Resgate da aplicação financeira de R$ 1.945,23
	1.945,23
	16/7/2014
	Peça 7, p. 2

	Transferência de R$ 1.945,23 para a conta 11.336-0 
	0,00
	16/7/2014
	Peça 7, p. 2

	Resgate da aplicação financeira de R$ 294,90
	294,90
	24/7/2014
	Peça 7, p. 2

	Transferência de R$ 294,90 para a conta 29804-2 
	0,00
	24/7/2014
	Peça 7, p. 2

	Resgate da aplicação financeira de R$ 14.280,22
	14.280,22
	30/7/2014
	Peça 7, p. 2

	Transferência de R$ 14.280,22 para a conta municipal 55307-7
	0,00
	30/7/2014
	Peça 7, p. 2

	Resgate da aplicação financeira de R$ 1.945,23
	1.945,23
	26/8/2014
	Peça 7, p. 3

	Transferência de R$ 1.945,23 para a conta 11.3336-0 
	0,00
	26/8/2014
	Peça 7, p. 3

	Resgate da aplicação financeira de R$ 12.637,32
	12.637,32
	28/8/2014
	Peça 7, p. 3

	Transferência de R$ 17.506,20 para a conta municipal 55307-7
	0,00
	28/8/2014
	Peça 7, p. 3

* R$ 0,00 é o saldo em aplicação financeira de R$ 46.777,50 (+ R$ 68,09) em 29/8/2014 (peça 50, p. 20) 
	CONCILIAÇÃO BANCÁRIA MUNICIPAL NO EXERCÍCIO DE 2014 

	Operação
	Valor (R$) 
	Data
	Localização 

	Resgate de aplicação financeira
	1.663,92
	18/6/2014
	Peça 49, p. 1

	Pagamento de despesa extra 1297 OB (INSS-Projovem) 
	1.663,92
	18/6/2014
	Peça 49, p. 1

	Resgate de aplicação financeira
	14.280,22
	26/6/2014
	Peça 49, p. 1

	Transferência entre as contas municipais 52847-1 e 55307-7 para pagamento da O.P. 1659 OB 
	14.280,22
	26/6/2014
	Peça 48, p. 1

	Resgate de aplicação financeira
	238,95
	7/7/2014
	Peça 49, p. 1

	Pagamento de despesa extra 894 OB (vale transporte) 
	238,95
	7/7/2014
	Peça 49, p. 1

	Resgate de aplicação financeira
	1.945,23
	16/7/2014
	Peça 49, p. 1

	Pagamento de despesa (ilegível) 
	1.945,23
	16/7/2014
	Peça 49, p. 1

	Resgate de aplicação financeira
	294,90
	24/7/2014
	Peça 49, p. 2

	Pagamento de despesa extra 1164 OB (vale transporte) 
	294,90
	24/7/2014
	Peça 49, p. 2

	Resgate de aplicação financeira
	14.280,22
	30/7/2014
	Peça 48, p. 1

	Transferência entre as contas municipais 52847-1 e 55307-7 para pagamento da O.P. 2009 OB 
	14.280,22
	30/7/2014
	Peça 48, p. 1

	Resgate de aplicação financeira
	1.945,23
	26/8/2014
	Peça 49, p. 2

	Pagamento do O.P. 2333 OB
	1.945,23
	26/8/2014
	Peça 49, p. 2

	Resgate de aplicação financeira
	12.637,32
	28/8/2014
	Peça 49, p. 2

	Transferência entre as contas municipais 52847-1 e 55307-7 para pagamento da O.P. 2515 OB
	17.506,20
	28/8/2014
	Peça 48, p. 1
Peça 49, p. 2

	PROCESSOS DE PAGAMENTO

	Documentos
	Valor (R$) 
	Data
	Localização 

	Nº 1149, composto por comprovante de recolhimento da Guia da Previdência Social 
	1.663,92
	18/6/2014
	Peça 91, p. 90-92

	Nº 1463, composto ordem de pagamento, nota de liquidação, nota de empenho, relatório de folha de pagamento e folha de pagamento do mês de junho de 2014 
	14.280,22
	26/6/2014
	Peça 91, p. 93-96 e Peça
92, p.1-5

	Nº 1213, composto por comprovante de transferência, lançamento do mês de abril de 2014 (vale transporte) e nota fiscal.
	238,95 
	7/7/2014
	Peça 92, p. 6-10

	Nº 1664, composto por solicitação de pagamento de aulas suplementares, folha de pagamento, nota de empenho, nota de liquidação, ordem de pagamento e comprovante de transferência
	1.945,23
	16/7/2014
	Peça 92, p. 11-27

	Nº 1374, composto por comprovante de transferência, lançamento do mês de maio de 2014 (vale transporte) e nota fiscal
	294,90
	24/7/2014
	Peça 92, p. 28-34

	Nº 1816, composto ordem de pagamento, nota de liquidação, nota de empenho, relatório de folha de pagamento e folha de pagamento do mês de julho de 2014
	14.280,22
	30/7/2014
	Peça 92, p. 35-48

	Nº 2170, processo não acostado nos autos, conforme indica a peça 88, p. 1 e peça 91, p. 1
	1.945,23
	26/8/2014
	-

	Nº 2272, processo não acostado nos autos, conforme indica a peça 88, p. 1 e peça 91, p. 2
	17.506,20
	28/8/2014
	-

25.2.1.	Entende-se que os documentos acima mencionados são capazes de demonstrar o nexo financeiro entre os 46.777,50 e as despesas realizadas no valor de R$ 32.703,44 (R$ 1.663,92 + R$ 14.280,22 + R$ 14.280,22 + R$ 238,95 + R$ 1.945,23 + R$ 294,90) . Assim, remanesce sem comprovação as despesas no valor total de R$ 19.451,43 (R$ 1.945,23 + 17.506,20) .
25.3.	Quanto ao valor de R$ 41.000,00, tem-se o seguinte:
	EXTRATO BANCÁRIO DA CONTA MUNICIPAL Nº 63079-9

	Operação
	Saldo (R$) 
	Data
	Localização

	Repasse do FNDE à conta municipal 63079-9 de R$ 41.000,00
	41.000,00
	22/9/2014
	Peça 7, p. 6

	Aplicação financeira de R$ 41.000,00
	0,00
	10/12/2014
	Peça 7, p. 6

25.3.1.	Observe que o recorrente afirma que: "O valor repassado de R$ 41.000,00 será objeto de devolução por parte do Município de Ilhéus em valores atualizados" (peça 87, p. 3) . Ou seja, os R$ 41.000,00 transferidos à conta municipal nº 63079-9 não foram utilizados e nem devolvidos ao FNDE. Desse modo, remanesce o débito de R$ 41.000,00.
26.	Não socorrem à defesa do recorrente as afirmações de que o ente municipal concluirá a prestação de contas nos próximos dias e de que o município alocou recursos próprios no montante de R$ 185.787,79 para complementar as despesas do Projovem Urbano.
27.	O recorrente não apresentou nenhum argumento ou documento alusivo à execução da meta física e do cumprimento dos objetivos do Programa Projovem Urbano na municipalidade.
28.	Desse modo, conclui-se que os elementos apresentados nos autos são insuficientes para comprovar a regular e integral execução física e financeira dos recursos a ele repassados para a execução do Projovem Urbano/2014.
29.	A responsabilidade do ex-prefeito perante o Tribunal é de natureza subjetiva, caracterizada mediante a presença de simples culpa strictu sensu que, no caso, ficou demonstrada pela falta de comprovação da boa e regular aplicação dos recursos públicos, sendo desnecessária a caracterização de conduta dolosa ou má-fé do gestor.
30.	A decisão do Superior Tribunal de Justiça mencionada pelo recorrente à peça 87, p. 4-8 versa sobre a ausência de dano ao erário e de dolo do gestor, necessários à caracterização do ato de improbidade administrativa, situação diversa da que se trata nestes autos.
31.	Constatado o dano ao erário, o Tribunal aplicou-lhe multa com fulcro no art. 57 da Lei 8.443/1992, c/c o art. 267 do RITCU. 
32.	A não comprovação da boa e regular aplicação dos recursos federais repassados ao município de Ilhéus-BA, no âmbito do Projovem Urbano/2014, é considerado erro grave do gestor, que infringiu o art. 37, caput, c/c o art. 70, parágrafo único, da Constituição da República Federativa do Brasil; art. 93, do Decreto-lei 200/1967; art. 66, do Decreto 93.872/1986; e a Resolução CD/FNDE nº 8, de 16/4/2014.
33.	Além dessa grave irregularidade, o recorrente não apresentou as justificativas para a omissão inicial no dever constitucional de prestar contas.
34.	A decisão do Tribunal mencionada pelo recorrente (Acórdão 6677/2020-TCU-Primeira Câmara, de relatoria do Ministro Vital Rêgo) já foi objeto de análise nos itens 19 a 22 do Relatório (peça 64) .  
35.	Portanto, não há como acolher as razões apresentadas. 
CONCLUSÃO
36.	Não houve a caracterização da prescrição da pretensão punitiva e de ressarcimento, à luz da Resolução-TCU 344, de 11/10/2022.
37.	Os documentos apresentados pelo recorrente são insuficientes para afastar a irregularidade a ele atribuída, devendo-se manter o acórdão recorrido nos seus exatos termos, na medida em que comprovam apenas parte do nexo financeiro, sem comprovação da correspondente execução física.   
PROPOSTA DE ENCAMINHAMENTO
38.	Ante o exposto, submete-se à consideração superior a análise do recurso de reconsideração interposto por Jabes Sousa Ribeiro contra o Acórdão 1591/2022-TCU-Primeira Câmara, propondo-se, com fundamento no artigo 33, da Lei 8.443/1992:
	a) conhecê-lo para, no mérito, negar-lhe provimento;  
	b) dar ciência às partes e aos órgãos/entidades interessados.
3.	O Ministério Público de Contas, representado nos autos pelo Procurador Sérgio Ricardo Costa Caribé, manifestou-se de acordo com a proposta alvitrada pela unidade técnica, conforme transcrito a seguir (peça 116) :
	Trata-se de recurso de reconsideração interposto pelo Sr. Jabes Sousa Ribeiro contra o Acórdão 1591/2022-TCU-Primeira Câmara (peças 87 a 95 e 97 a 99) . Por meio dessa decisão, em razão da "omissão no dever de prestar contas de recursos (...) repassados no âmbito do programa Projovem Urbano para aplicação no exercício de 2014", o Tribunal, entre outras deliberações, julgou irregulares as contas do ora recorrente, com fundamento no art. 16, inciso III, alíneas "a" e "c", da Lei 8.443/1992, condenando-o em débito no montante histórico de R$ 108.777,50 e aplicando-lhe a multa do art. 57 da mesma lei, no valor de R$ 17.000,00 (peça 62) .
Após analisar e refutar os argumentos apresentados pelo recorrente, a Secretaria de Recursos (Serur) propôs, entre outras medidas, conhecer do presente recurso de reconsideração para, no mérito, negar-lhe provimento (peças 114, p. 12; e 115) .
Anuo às razões que nortearam o encaminhamento sugerido pela unidade técnica, incorporando-as a este parecer sem prejuízo de tecer algumas considerações.
A Serur afastou a ocorrência da prescrição com base na Resolução TCU 344/2022. No presente caso, conforme dispõe o inciso I do art. 4º dessa Resolução, o termo inicial para a contagem do prazo prescricional corresponde à data em que as contas deveriam ter sido prestadas, em 2/12/2016 (peça 1, p. 1) . A partir dessa data, houve diversos eventos processuais interruptivos, de acordo com o levantamento realizado pela unidade técnica (peça 114, p. 3, parágrafo 10) , sem que houvesse o transcurso de cinco ou de três anos entre cada evento processual e o seguinte. Não restou caracterizada, portanto, a prescrição quinquenal, tampouco a prescrição intercorrente.
No que tange ao mérito, nem mesmo nesta fase recursal, o responsável logrou êxito em afastar as irregularidades e o débito que lhe foram imputados pelo Tribunal. Pelo que se extrai do voto condutor do acórdão recorrido, "a omissão na prestação de contas também impediu a avaliação da execução física e do atingimento dos objetivos do programa", além de outros prejuízos à comprovação da regular aplicação dos recursos (peça 63, p. 1) . A despeito disso, como bem destacou a Serur ao analisar o recurso em questão, não bastasse a falta de nexo financeiro entre parte dos recursos repassados e as despesas realizadas, "o recorrente não apresentou nenhum argumento ou documento alusivo à execução da meta física e do cumprimento dos objetivos do Programa Projovem Urbano na municipalidade" (peça 114, p. 11) .
Ante o exposto, este membro do Ministério Público junto ao TCU manifesta-se de acordo com a proposta da Serur (peças 114, p. 12; e 115) .
É o relatório.

Luciana Nogueira Lino (OAB/BA 40.411), Cesar Vinicius Nogueira Lino (OAB/BA 21.412) e outros.

Procurador Sergio Ricardo Costa Caribé.

RECURSO DE RECONSIDERAÇÃO EM TOMADA DE CONTAS ESPECIAL. PROGRAMA PROJOVEM URBANO. EXERCÍCIO DE 2014. OMISSÃO NO DEVER DE PRESTAR CONTAS. NÃO COMPROVAÇÃO DO NEXO DE CAUSALIDADE ENTRE OS RECURSOS E A EXECUÇÃO DO PROGRAMA. CONTAS IRREGULARES. DÉBITO. MULTA. CONHECIMENTO. INOCORRÊNCIA DA PRESCRIÇÃO COM FUNDAMENTO NA RESOLUÇÃO-TCU 344/2022. DOCUMENTOS INSUFICIENTES PARA ELIDIR O DÉBITO OU AFASTAR A RESPONSABILIDADE DO EX-PREFEITO. NEGATIVA DE PROVIMENTO.

TOMADA DE CONTAS ESPECIAL (TCE)

Unidade de Auditoria Especializada em Recursos (AudRecursos).

Em exame, recurso de reconsideração interposto por Jabes Sousa Ribeiro, ex-prefeito de Ilhéus/BA, na gestão 2013-2016, contra o Acórdão 1591/2022-TCU-Primeira Câmara.
Na origem, a tomada de contas especial foi instaurada pelo Fundo Nacional de Desenvolvimento da Educação (FNDE) em desfavor do recorrente, em decorrência da omissão no dever de prestar contas de recursos, no valor total de R$ 108.777,50, repassados no âmbito do programa Projovem Urbano, para aplicação no exercício de 2014.
Na apreciação do presente processo no âmbito desta Corte de Contas, foi ressaltado no voto que acompanhou a decisão recorrida que o responsável apresentou apenas cópias de extratos bancários, de demonstrativo contábil e de relação de pagamentos, documentação essa considerada sem aptidão para o estabelecimento do nexo de causalidade entre os recursos, os pagamentos e as ações do programa.
Neste momento, o sr. Jabes Sousa Ribeiro interpõe recurso de reconsideração em face da referida decisão, com argumentos, em síntese, acerca: da apresentação dos documentos comprobatórios das despesas, extratos bancários e prestação de contas; da regular aplicação dos recursos utilizados de acordo com o objetivo do programa Projovem-2014 do FNDE, com pagamento de folha de pessoal específico para o referido programa, e alocação de recursos próprios do município para complementação das despesas; da ausência de dolo ou má-fé, mas descuido do setor competente para encaminhamento da prestação de contas; da dificuldade para obtenção dos documentos, em especial pelo fato de o Cacs-Fundeb não devolver a prestação de contas completa realizada pelo Setor de Contratos e Convênios; entre outros.
Após o exame do apelo pela Unidade de Auditoria Especializada em Recursos (AudRecursos) , a unidade concluiu, em pareceres convergentes, por conhecer do recurso de reconsideração para, no mérito, negar-lhe provimento. Apontou que os elementos apresentados nos autos são insuficientes para comprovar a regular e integral execução física e financeira dos repassados para a execução do Projovem Urbano/2014.
O Ministério Público de Contas manifestou-se de acordo com a proposta de encaminhamento ofertada pela unidade técnica.
Feito esse breve resumo, passo a decidir.
O recurso de reconsideração deve ser conhecido, por atender aos requisitos de admissibilidade dispostos nos arts. 32, inciso I, e 33 da Lei 8.443/1992, c/c o art. 285 do Regimento Interno do TCU, conforme despacho que proferi à peça 104.
Preliminarmente, registro que o instituto da prescrição das pretensões punitiva e ressarcitória passou a ser regulado no âmbito desta Corte de Contas pela recente Resolução-TCU 344/2022 e, por constituir questão de ordem pública, a alcançar todos os processos em tramitação neste Tribunal, exceto aqueles já remetidos aos órgãos ou às entidades competentes para fins de cobrança judicial, nos termos do seu art. 10.
De acordo com a referida norma, elaborada em consonância com os ditames da Lei 9.873/1999 e com a jurisprudência dominante do Supremo Tribunal Federal - STF acerca do tema, em especial com o que restou decidido na ADI 5.509, foi estabelecido o prazo de cinco anos para a operação da prescrição em processos de controle externo, a teor do que dispõe o seu art. 2º.
No caso de processo de contas, hipótese ora tratada, a norma em evidência fixa como termo inicial da contagem de prazo de ambas as prescrições a data da apresentação da prestação de contas ao órgão competente ou, na inobservância de tal dever, a data em que as contas deveriam ter sido prestadas, consoante dispõe, respectivamente, o art. 4º, incisos II e I da citada Resolução.
In casu, a contagem do prazo prescricional iniciou-se em 3/12/2016 - data final para a apresentação da prestação de contas (peça 1, p. 1) . Aplicada a hipótese de interrupção estatuída no art. 5º, inciso II, da Resolução TCU 344/2022, podem ser considerados atos inequívocos de apuração dos fatos pelo órgão administrativo, entre outros:
2.1. Envio do Ofício 5752E/2016, de 6/12/2016, com a notificação do responsável pela omissão no dever de prestar contas (peça 2) ;
2.2. Emissão da Informação 3378/2018, de 21/9/2018, indicando o exaurimento das medidas administrativas e encaminhamento para Coordenação de Tomada de Contas Especial (peça 8) ; 
2.3. Emissão do Relatório de TCE 697/2018, em 23/1/2019 (peça 15) ; 
2.4. Pronunciamento da Unidade Técnica para a citação e a audiência do responsável em 26/1/2020 (peças 23 a 25) ;
2.5. Pronunciamento da Unidade Técnica para renovação da citação e da audiência do responsável em 17/7/2020 (peças 40 a 42) ;
2.6. Decisão condenatória em 29/3/2022 (peça 62) .
Do exposto, de se concluir que não se operou a prescrição das pretensões punitiva nem ressarcitória, porquanto não foi observado o transcurso do prazo de cinco anos desde a data em que a prestação de contas deveria ter sido apresentada, interregno temporal este que foi interrompido pelos eventos de apuração mencionados no item anterior. 
De igual modo, também não há que se falar na ocorrência da prescrição intercorrente, aquela observada no curso do processo, conforme disposto no art. 8º da norma em altar, nem se considerados apenas os eventos processuais após a instauração da TCE.
No mérito, também acompanho a proposta formulada pela unidade técnica, que contou com a aquiescência do MPTCU, motivo pelo qual adoto como minhas razões de decidir os argumentos dos pareceres precedentes, sem prejuízo de tecer algumas considerações sobre a matéria.
Conforme indicado pela unidade instrutora, a apresentação de extratos e processos de pagamentos indicam a execução financeira, mas resta lacuna sobre a execução física.
Para comprovação da boa e regular aplicação dos recursos públicos mediante convênio e outros instrumentos congêneres, faz-se necessária a evidenciação da execução física e da execução financeira da avença, acompanhada do nexo de causalidade entre uma e outra.
A Resolução-CD/FNDE 8/2014, ao estabelecer os critérios e as normas para a transferência de recursos financeiros para o desenvolvimento de ações do Programa Nacional de Inclusão de Jovens - Projovem Urbano, para o ingresso de estudantes a partir de 2014, previu a responsabilidade do ente executor pela demonstração da execução física e financeira do programa:
Art. 6º Aos Entes Executores (EEx) do Projovem Urbano cabem as seguintes responsabilidades:
 (...) 
XXXIX - prestar todo e qualquer esclarecimento sobre a execução física e financeira do Programa sempre que solicitado pela SECADI/MEC, pelo FNDE, por órgão do Sistema de Controle Interno do Poder Executivo Federal, pelo Tribunal de Contas da União, pelo Ministério Público ou por órgão ou entidade com delegação para esse fim e permitir a esses órgãos o acesso aos documentos relativos à implementação das ações e à execução físico-financeira do Programa, bem como aos locais de funcionamento das turmas, dos núcleos, dos polos e da coordenação local;
Adicionalmente, há previsão para manutenção dos documentos comprobatórios das despesas efetuadas pelo prazo de vinte anos contados a partir da data da aprovação da prestação de contas anual do FNDE pelo TCU, conforme inciso XLI do mesmo art. 6º da referida resolução:
XLI - manter arquivados e à disposição da SECADI/MEC, do FNDE, dos órgãos de controle interno e externo e do Ministério Público todos os documentos comprobatórios das despesas efetuadas pelo prazo de vinte anos, contados a partir da data da aprovação da prestação de contas anual do FNDE pelo Tribunal de Contas da União (TCU) referente ao exercício do repasse dos recursos, disponível no portal www.fnde.gov.br.
Nos argumentos recursais (peças 87 a 95) , o sr. Jabes Sousa Ribeiro afirmou que a aplicação correta dos recursos do Projovem-2014 foi demonstrada com o pagamento de folha de pessoal específico do programa e com alocação de recursos municipais para complementação da despesa.
Quanto à execução financeira, a unidade instrutora fez o cotejo do extrato bancário da conta municipal 52.847-1 com a conciliação bancária municipal no exercício de 2014 e os processos de pagamento. Entretanto, concluiu que o recorrente não apresentou qualquer argumento ou documento alusivo à execução da meta física e do cumprimento dos objetivos do Programa Projovem Urbano na municipalidade.
Esclareço que apresentação dos extratos, dos processos de pagamento, da lista dos funcionários, do Contrato 208/2014, do pagamento suplementar a professor (peça 92, p. 20) ou do pagamento para associação profissional as empresas de transporte de passageiros de Ilhéus/BA não demostram a execução física com alcance do objetivo do programa em exame. Não há informações quanto aos quantitativos de alunos matriculados, de alunos de concluíram os cursos ou que receberam os respectivos certificados, ou mesmo a lista de frequência nos cursos ofertados.
Quanto aos cursos ofertados, pelo Contrato 208/2014 (peça 93, p. 64 e peça 94, p. 24) , verifica-se que foi contratada monitora das aulas práticas de Cabeleireiro em Qualificação Profissional (serviços pessoais) no Programa Projovem, mas não há informações sobre a existência somente dessa capacitação ou de outros cursos oferecidos, ou quantos alunos frequentaram essas aulas práticas. 
Ademais, o recorrente informou que o município concluiria "a prestação de contas via sistema do Ministério da Educação, ainda nos próximos dias" (peça 87) . 
Contudo, apesar de o recurso ter sido protocolado nesta Corte em 6/9/2022, em pesquisa realizada no Sistema de Gestão de Prestação de Contas (SiGPC) , em 14/3/2023, não consta qualquer informação adicionada pelo município. Conforme histórico constante do sistema, o último documento incluído foi o Ofício 39755/2022-TCU/Seproc (peça 80) , dirigido ao Presidente do Fundo Nacional de Desenvolvimento da Educação  (https://www.fnde.gov.br/sigpcadm/sistema.pu?operation=localizar#consulta=tela%3Dlocalizar%26tipoConsulta%3D2%26anoConcessao%3D2014%26programaId%3DZ4%2CAH%26ufId%3DBA%26municipioId%3D291360, acesso em 14/3/2023) .
Por fim, ressalto que, neste Tribunal, a condenação em débito não tem caráter punitivo, mas sim natureza jurídica de reparação civil pelo prejuízo causado ao erário. A Lei 8.443/1992 estabelece em seu art. 57 que, quando o responsável for julgado em débito o Tribunal poderá aplicarlhe multa de até cem por cento do valor atualizado do dano causado ao Erário.
Por essas considerações, sigo as conclusões da unidade técnica, endossadas pelo Ministério Público de Contas, de que o responsável não apresentou, nesta fase recursal, argumentos, provas ou elementos capazes de elidir a irregularidade que conduziu à sua condenação. Portanto, deve-se negar provimento ao presente recurso de reconsideração, mantendo-se inalterada a deliberação ora combatida.
	Diante do exposto, voto para que seja adotada a minuta de deliberação que ora trago ao exame deste Colegiado.
TCU, Sala das Sessões, em 18 de abril de 2023.
Ministro VITAL DO RÊGO 
Relator